臺灣高等法院民事判決
110年度上易字第506號
上  訴  人  謝仲豪  
訴訟代理人  左逸軒律師
被  上訴人  徐文仁  
訴訟代理人  陳孟暄律師
上列當事人間請求返還借款事件，上訴人對於中華民國109年12
月18日臺灣新北地方法院109年度訴字第831號判決提起上訴，本
院於110年8月3日言詞辯論終結，判決如下：
    主      文
上訴駁回。
第二審訴訟費用由上訴人負擔。
    事實及理由
一、被上訴人主張：上訴人於民國106年間，陸續向伊借款共計
    新臺幣（下同）50萬元（下稱系爭款項），兩造並簽立2紙
    借據（下稱系爭借據）成立消費借貸契約。詎上訴人經催討
    後迄未返還系爭款項，爰依消費借貸契約法律關係，請求上
    訴人給付50萬元，及自起訴狀繕本送達日起算第31日起至清
    償日止，按年息5％計算之利息等語（未繫屬本院部分，不予
    贅述）。
二、上訴人則以：系爭借據未記載借款人、條件、清償期及利息
    計算方式，足認兩造未成立消費借貸法律關係，系爭款項實
    係被上訴人代美國Golden Rule Creation公司（下稱GRC公
    司）向藝美有限公司（下稱藝美公司）訂製刺繡臂章後，代
    藝美公司收取之貨款。被上訴人應提出Golden公司支付藝美
    公司訂製臂章貨款之匯款紀錄，以證明系爭款項與臂章製作
    款項無關等語，資為抗辯。
三、原審判決上訴人一部勝訴、一部敗訴，即判命上訴人應給付
    被上訴人50萬元，及自109年5月10日起至清償日止，按年息
    5％計算之利息，並准兩造供擔保後為、免假執行，而駁回被
    上訴人其餘之訴及假執行之聲請（被上訴人逾上開請求部分
    ，經原審判決敗訴，未據聲明不服，不在本院審理範圍，下
    不贅述）。上訴人就其敗訴部分，提起上訴，並聲明：㈠原
    判決不利於上訴人部分廢棄。㈡上開廢棄部分，被上訴人在
    第一審之訴及假執行之聲請均駁回。被上訴人則答辯聲明：
    上訴駁回。
四、兩造不爭執事項（見本院卷46頁）：
  ㈠被上訴人自75年11月16日起至96年11月15日止，擔任藝美公
    司之法定代理人，上訴人自96年11月15日起迄今，擔任藝美
    公司之法定代理人。
  ㈡上訴人於106年至107年間曾出具原證2單據予被上訴人，對其
    上簽名「謝仲豪」之真正不爭執，被上訴人自承原證2單據
    上「借據」2字為上訴人簽名後，其始在其上書寫。
  ㈢藝美公司106年度出口總金額為198萬6,160元，107年度出口
    總金額為100萬5,709元。
五、法院之判斷：
  ㈠按稱消費借貸者，於當事人間必本於借貸之意思合致，而有
    移轉金錢或其他代替物之所有權於他方之行為，始得當之。
    是以消費借貸，因交付金錢之原因多端，除有金錢之交付外
    ，尚須本於借貸之意思而為交付，方克成立。倘當事人主張
    與他方有消費借貸關係存在者，自應就該借貸意思互相表示
    合致及借款業已交付之事實，均負舉證之責任（最高法院11
    0年度台上字第396號判決意旨參照）。再按私文書經本人簽
    名者，推定為真正，民事訴訟法第358條定有明文。被上訴
    人主張上訴人分別於106年8月10日、10月18日、10月30日間
    向其借款20萬元、20萬元、10萬元，為上訴人所否認，依上
    開說明，被上訴人應就兩造間存在消費借貸關係及已交付借
    款等節，負舉證責任。
　㈡經查，被上訴人主張上訴人向其借款50萬元，業據提出系爭
    借據為證，上訴人亦不爭執系爭借據上其簽名係真正（見不
    爭執事項㈡)，觀諸系爭借據記載：「106年8月10日先借貳拾
    萬元正」、「106年10月18日先借20萬」、「106年10月30日
    再借10萬」等語（見原審卷25、27頁），已明確表示上訴人
    向被上訴人借款之意思，堪認兩造就系爭款項已達成消費借
    貸意思表示合致。次查，被上訴人主張上訴人向其借款50萬
    元，已於簽立系爭借據時交付現金，上訴人不爭執有收受系
    爭款項（見原審卷236、254頁、本院卷40頁），足認被上訴
    人已交付系爭款項予上訴人。是以被上訴人主張兩造間就系
    爭款項成立消費借貸契約乙情，應為可採。
  ㈢系爭款項是否為被上訴人給付藝美公司之貨款？
　  ⒈按解釋契約，固須探求當事人立約時之真意，不能拘泥於
      契約之文字，但契約文字業已表示當事人真意，無須別事
      探求者，即不得反捨契約文字而更為曲解。且解釋契約應
      通觀全文，並斟酌訂立契約當時及過去之事實、交易上之
      習慣等其他一切證據資料，本於經驗法則及誠信原則，從
      該意思表示所根基之原因事實、主要目的、經濟價值、社
      會客觀認知及當事人所欲表示之法律效果，作全盤之觀察
      ，以為判斷之基礎（最高法院110年度台上字第367號判決
      意旨參照）。
　  ⒉上訴人抗辯：系爭款項係被上訴人交付予藝美公司之貨款
      或預付貨款云云，並提出藝美公司出口報單（下稱系爭報
      單）及兩造間LINE通訊內容（下稱系爭通訊內容）為證（
      見原審卷129至220、325至358頁）。惟查，系爭借據係載
      明「106年8月10日先借貳拾萬元正」、「106年10月18日
      先借20萬」、「106年10月30日再借10萬」等語，已明確
      說明其性質、目的為「借」款，且全未言及藝美公司、臂
      章或貨款等節，難認系爭款項與藝美公司相關；又藝美公
      司106年度出口報單總金額如附表一所示為198萬6,160元
      ，107年度出口報單總金額如附表二所示為100萬5,709元
      ，核與系爭款項之金額不符；再系爭通訊內容多為被上訴
      人催促上訴人修改及上傳樣本，未提及貨款之給付，無從
      證明被上訴人交付系爭款項係給付藝美公司之貨款。
  ㈣上訴人得否以被上訴人與藝美公司之貨款債務與本件消費借
    貸債務抵銷？
    按二人互負債務，而其給付種類相同，並均屆清償期者，各
    得以其債務，與他方之債務，互為抵銷。民法第334條第1項
    定有明文。故得供債務人抵銷之債權，須為對於自己債權人
    之債權，而不得以對於他人之債權，對於債權人為抵銷（最
    高法院49年台上字第125號判例意旨參照）。上訴人抗辯：
    縱認系爭款項係伊向被上訴人之借款，伊得以之與被上訴人
    對藝美公司之貨款債務抵銷云云。然上訴人以被上訴人與他
    人間之貨款債務作為抵銷標的，依上說明，即有未合，況被
    上訴人是否對藝美公司負有貨款債務亦屬不明，則上訴人之
    抵銷抗辯，為無可採。
六、綜上所述，被上訴人依消費借貸契約之法律關係請求上訴人
    給付50萬元，及自起訴狀繕本送達日起算第31日即109年5月
    10日（見原審卷63、373頁）起至清償日止，按年息5％計算
    之利息，為有理由，應予准許。原審就此部分為上訴人敗訴
    之判決，並無不合。上訴意旨指摘原判決此部分不當，求予
    廢棄改判，為無理由，應予駁回。
七、本件事證已臻明確，兩造其餘之攻擊或防禦方法及所用之證
    據，經本院斟酌後，認為均不足以影響本判決之結果，爰不
    逐一論列，併此敘明。
八、據上論結，本件上訴為無理由，依民事訴訟法第449條第1項
    、第78條，判決如主文。
中　　華　　民　　國　　110 　年　　8 　　月　　17　　日
                    民事第三庭   
                        審判長法  官  王怡雯 
　　　　　　　　　  　　　  　法  官  何君豪
                              法  官  徐淑芬
正本係照原本作成。
不得上訴。
中　　華　　民　　國　　110 　年　　8 　　月　　18　　日
　　　　　　　　　    　　　　書記官  林敬傑